ACORDAO-COMPLETO-2362423

ACÓRDÃO 1902/2019 ATA 30/2019 - PLENÁRIO

VISTOS, relatados e discutidos estes autos em que se reaprecia Prestação de Contas Simplificada do Conselho Regional de Representantes Comerciais do Estado do Rio Grande do Sul, diante da constatação de que um dos responsáveis a quem foi imputado débito e aplicada a multa do art. 57 da Lei Orgânica do TCU faleceu antes do julgamento do processo, mas após lhe ter sido oportunizada a ampla defesa e o contraditório.
ACORDAM os Ministros do Tribunal de Contas da União, reunidos em Sessão do Plenário, em:
9.1. dar nova redação ao item 9.4 do Acórdão 208/2014-TCU-Plenário, na forma seguinte, de modo a excluir o nome do Sr. Wilmo Miola (CPF: XXX.758.770-XX) , em virtude de a deliberação condenatória (Sessão de 5/2/2014) ter ocorrido após o seu falecimento (óbito: 22/4/2010) :
	"9.4. aplicar, individualmente, a Antônio Xerxes O'dena Tavares multa no valor de R$ 50.000,00 (cinquenta mil reais) , fixando-lhe o prazo de quinze dias, a contar da notificação, para que comprove, perante o Tribunal, o recolhimento da quantia aos cofres do Tesouro Nacional, atualizada monetariamente da data do presente Acórdão até a do efetivo recolhimento, se for paga após o vencimento, na forma da legislação em vigor;  
9.2. promover, com fulcro na Súmula TCU 145 e nas Orientações Específicas nº 29 do Anexo XVIII da Resolução 164/2003 (redação dada pela Resolução 235/2010) , o apostilamento do Acórdão 208/2014-TCU-Plenário (Sessão de 5/2/2014, Ata 3/2014-Plenário) , de modo a consignar as alterações que se seguem e manter inalterados os demais termos:
onde se lê:
9.3. julgar irregulares as contas de Fernando Onofre Batista da Costa (falecido) , Antônio Xerxes O'dena Tavares e Wilmo Miola, condenando-os, solidariamente com os agentes abaixo arrolados, ao pagamento das quantias discriminadas, fixando-lhes o prazo de 15 (quinze) dias, a contar da notificação, para comprovarem, perante o Tribunal, o recolhimento das dívidas aos cofres do Conselho Regional de Representantes Comerciais do Rio Grande do Sul - Core/RS, acrescidas da correção monetária e dos juros de mora calculados a partir das respectivas datas até a do efetivo recolhimento, na forma da legislação em vigor:
 (...) 
	Agentes (beneficiários) que respondem solidariamente com os responsáveis Fernando Onofre Batista da Costa (falecido) , Antônio
Xerxes O'dena Tavares e Wilmo Miola pelo débito
	Valores (em R$) 
	Data

	 (...) 
	 (...) 
	 (...) 

	Wilmo Miola
	5.280,00
	31/12/1998

	Wilmo Miola
	31.697,32
	31/12/1998

leia-se: 
9.3. julgar irregulares as contas de Fernando Onofre Batista da Costa (falecido) , Antônio Xerxes O'dena Tavares e Wilmo Miola (falecido) , condenando-os, solidariamente com os agentes abaixo arrolados, ao pagamento das quantias discriminadas, fixando-lhes o prazo de 15 (quinze) dias, a contar da notificação, para comprovarem, perante o Tribunal, o recolhimento das dívidas aos cofres do Conselho Regional de Representantes Comerciais do Rio Grande do Sul - Core/RS, acrescidas da correção monetária e dos juros de mora calculados a partir das respectivas datas até a do efetivo recolhimento, na forma da legislação em vigor:
 (...) 
	Agentes (beneficiários) que respondem solidariamente com os responsáveis Fernando Onofre Batista da Costa (falecido) , Antônio
Xerxes O'dena Tavares e Wilmo Miola (falecido) pelo débito
	Valores (em R$) 
	Data

	 (...) 
	 (...) 
	 (...) 

	espólio de Wilmo Miola ou seus herdeiros legais, caso tenha havido a partilha de bens, até o limite do valor do patrimônio transferido 
	5.280,00
	31/12/1998

	espólio de Wilmo Miola ou seus herdeiros legais, caso tenha havido a partilha de bens, até o limite do valor do patrimônio transferido
	31.697,32
	31/12/1998

9.3. dar ciência desta deliberação aos responsáveis.

Prestação de contas simplificada do exercício de 1998.

Conselho Regional de Representantes Comerciais do Estado do Rio Grande do Sul.

3. Interessados/Responsáveis:
3.1. Interessados: Conselho Regional de Representantes Comerciais do Estado do Rio Grande do Sul (CNPJ: 92.963.776/0001-25); Maria Beatriz Paiva (CPF: XXX.628.210-XX); Paula Cardoso Pires (CPF: XXX.272.050-XX)
3.2. Responsáveis: Albino Colatto Miola (CPF: XXX.745.170-XX); Antonio Xerxes O Dena Tavares (CPF: XXX.092.380-XX); Central de Seguros Adm. e Corretora de Seguros Ltda. (CNPJ: 94.546.876/0001-81); Edison Lourenço Verdi (CPF: XXX.045.120-XX); Fernando Onofre Batista da Costa (CPF: XXX.548.000-XX); João Luis da Silveira Luz (CPF: XXX.567.120-XX); Marcos Tondin Giglio (CPF: XXX.726.440-XX); Valmir Labatut Rosa (CPF: XXX.027.200-XX); Wilmo Miola (CPF: XXX.758.770-XX).

13.1. Ministros presentes: José Mucio Monteiro (Presidente), Walton Alencar Rodrigues, Benjamin Zymler, Raimundo Carreiro (Relator), Ana Arraes, Bruno Dantas e Vital do Rêgo.
13.2. Ministro-Substituto convocado: Augusto Sherman Cavalcanti.
13.3. Ministros-Substitutos presentes: André Luís de Carvalho e Weder de Oliveira.

ACORDAO-COMPLETO-2525770

Acórdão de Relação 312/2022 - Plenário

Acórdão de Relação

RAIMUNDO CARREIRO

Inicialmente, registro que atuo no presente processo por força do artigo 152 do Regimento Interno do TCU (RI/TCU) .
2.	Adoto como Relatório, a instrução feita no âmbito da então Secex/RS (peça 319) , a qual obteve a concordância do Secretário da Unidade Técnica (peça 320) , bem assim da Representante do Ministério Público junto ao TCU, Procurador Marinus Eduardo De Vries Marsico (peça 332) .
 "Cuidam os autos de prestação de contas simplificada do exercício de 1998 do Conselho Regional dos Representantes Comerciais no Estado do Rio Grande do Sul (CORE-RS) .
HISTÓRICO
Por meio do Acórdão 208/2014-TCU-Plenário [Relator Ministro José Mucio Monteiro]  (peça 21, p. 204-251) , o Tribunal condenou diversos responsáveis ao pagamento solidário de débitos (subitem 9.3) e aplicou multas aos responsáveis Antonio Xerxes O Dena Tavares e Wilmo Miola (subitem 9.4) .
ANÁLISE TÉCNICA
Posteriormente à atestação do Trânsito em Julgado (em 15/11/2015, conforme peça 274) e à constituição dos processos de Cobrança Executiva, constatou-se que o sr. Wilmo Miola faleceu no dia 22/4/2010 (certidão à peça 318) , antes, portanto, da deliberação condenatória.
Apesar da condenação ter ocorrido após o falecimento do sr. Wilmo, tem-se como válido e eficaz o Acórdão, posto que as comunicações (citação, audiência e notificação de contrarrazões recursais) e a oportunização do direito à ampla defesa e ao contraditório ocorreram antes do óbito, como se depreende do parecer de peça 20, p. 48, da notificação de contrarrazões recursais de peça 20, p. 64, e do despacho do Ministro-Relator de peça 21, p. 82. Nada obstante, é preciso proceder à modificação de itens da deliberação, como segue mais abaixo.
Por oportuno, registra-se que outros dois responsáveis também estão falecidos: o sr. Fernando Onofre Batista da Costa, cujo óbito ocorreu em 24/1/2013, e o sr. Albino Colatto Miola, falecido em 20/4/2016 (peça 318) . No primeiro caso, o falecimento já era de conhecimento do TCU quando da deliberação condenatória, nada havendo a ressalvar. Já o falecimento do sr. Albino foi posterior ao trânsito em julgado (20/6/2014, conforme peça 274) , o que leva à validade e eficácia dos atos processuais.
Quanto à aplicação de multa ao responsável que faleceu antes do trânsito em julgado
Conforme o § 2º do art. 3º da Resolução-TCU 178/2005, "o Tribunal, mediante proposta do relator, da unidade técnica ou do Ministério Público, poderá rever, de ofício, o acórdão em que houver sido aplicada multa a gestor que tenha falecido antes do trânsito em julgado da deliberação".
Nessa mesma linha, tem-se os seguintes julgados:
Acórdão 1656/2017-TCU-Plenário, Relator Aroldo Cedraz:
Havendo o falecimento do responsável antes do trânsito em julgado da decisão sancionatória, a multa aplicada deve ser tornada, de ofício, insubsistente. Somente se o passamento ocorrer após o trânsito em julgado a multa pode subsistir, pois já convertida em dívida patrimonial, e ser cobrada dos sucessores, no limite do patrimônio transferido.
Acórdão 3461/2017-TCU-Segunda Câmara, Relator André de Carvalho.
No caso de falecimento do responsável e no que concerne à multa já aplicada, pode ocorrer uma das seguintes situações: a) o TCU pode tornar sem efeito, de ofício, a multa aplicada, caso o falecimento do responsável ocorra antes do trânsito em julgado; b) o Tribunal pode promover a revisão de ofício do acórdão condenatório, para afastar a multa aplicada, caso o óbito do responsável ocorra após a sua citação válida, mas antes do trânsito em julgado da decisão condenatória; c) o TCU pode manter a correspondente dívida de valor sob a responsabilidade dos sucessores, caso o falecimento do responsável ocorra após o trânsito em julgado da deliberação.
Isto posto, tem-se que o Acórdão 208/2014-TCU-Plenário deve ser revisto de ofício para tornar insubsistente a multa aplicada em seu item 9.4 ao responsável Wilmo Miola.
Quanto à imputação de débito em nome de responsável falecido antes do julgamento
Mesmo válida a condenação ao débito, deve ser promovida correção de erro material do subitem 9.3 do Acórdão 208/2014-TCU-Plenário em relação ao sr. Wilmo Miola, já que, por ter sido proferida em data posterior ao seu passamento, a deliberação deveria condenar o seu espólio ou seus herdeiros legais, caso tenha havido a partilha de bens, até o limite do valor do patrimônio transferido ("Orientações Específicas" n. 29 do Anexo XVIII da Resolução 164/2003, com redação dada pela Resolução 235/2010) .
PROPOSTA DE ENCAMINHAMENTO
	Diante do exposto, face à constatação de que o responsável a quem foi imputado débito e multa faleceu antes do seu julgamento, mas após lhe ter sido oportunizada a ampla defesa e o contraditório, propõe-se o encaminhamento do processo ao Ministro-Relator, via MPTCU, para:
com fulcro no art. 174 do Regimento Interno do TCU, tornar insubsistente, de ofício, o item 9.4 do Acórdão 208/2014-TCU-Plenário; e
com fulcro na Súmula TCU 145, promover o apostilamento do Acórdão 208/2014-TCU-Plenário, Sessão de 5/2/2014, Ata 3/2014-Plenário, consignando as seguintes alterações (mantendo-se inalterados os demais termos) :
onde se lê:
9.3. julgar irregulares as contas de Fernando Onofre Batista da Costa (falecido) , Antônio Xerxes O'dena Tavares e Wilmo Miola, condenando-os, solidariamente com os agentes abaixo arrolados, ao pagamento das quantias discriminadas, fixando-lhes o prazo de 15 (quinze) dias, a contar da notificação, para comprovarem, perante o Tribunal, o recolhimento das dívidas aos cofres do Conselho Regional de Representantes Comerciais do Rio Grande do Sul - Core/RS, acrescidas da correção monetária e dos juros de mora calculados a partir das respectivas datas até a do efetivo recolhimento, na forma da legislação em vigor:
 (...) 
	Agentes (beneficiários) que respondem solidariamente com os responsáveis Fernando Onofre Batista da Costa (falecido) , Antônio
Xerxes O'dena Tavares e Wilmo Miola pelo débito
	Valores (em R$) 
	Data

	 (...) 
	 (...) 
	 (...) 

	Wilmo Miola
	5.280,00
	31/12/1998

	Wilmo Miola
	31.697,32
	31/12/1998

leia-se: 
9.3. julgar irregulares as contas de Fernando Onofre Batista da Costa (falecido) , Antônio Xerxes O'dena Tavares e Wilmo Miola (falecido) , condenando-os, solidariamente com os agentes abaixo arrolados, ao pagamento das quantias discriminadas, fixando-lhes o prazo de 15 (quinze) dias, a contar da notificação, para comprovarem, perante o Tribunal, o recolhimento das dívidas aos cofres do Conselho Regional de Representantes Comerciais do Rio Grande do Sul - Core/RS, acrescidas da correção monetária e dos juros de mora calculados a partir das respectivas datas até a do efetivo recolhimento, na forma da legislação em vigor:
 (...) 
	Agentes (beneficiários) que respondem solidariamente com os responsáveis Fernando Onofre Batista da Costa (falecido) , Antônio
Xerxes O'dena Tavares e Wilmo Miola (falecido) pelo débito
	Valores (em R$) 
	Data

	 (...) 
	 (...) 
	 (...) 

	espólio de Wilmo Miola ou seus herdeiros legais, caso tenha havido a partilha de bens, até o limite do valor do patrimônio transferido 
	5.280,00
	31/12/1998

	espólio de Wilmo Miola ou seus herdeiros legais, caso tenha havido a partilha de bens, até o limite do valor do patrimônio transferido
	31.697,32
	31/12/1998

	É o relatório.

8.1. Larissa Amantea Pereira (62320/OAB-RS), representando Edison Lourenço Verdi.  
8.2. Fabiano Barreto da Silva (57761/OAB-RS) e outros, representando Marcos Tondin Giglio.  
8.3. Alessandra Gonçalves Pinheiro Pimenta, representando Conselho Regional de Representantes Comerciais do Estado do Rio Grande do Sul.  
8.4. Caroline Beatriz Fauri (39136/OAB-RS) e outros, representando Valmir Labatut Rosa.  
8.5. Eduardo Calleari (56309/OAB-RS), representando Eloidir Martinho Gerhardt, Getulio Stefani e Cláudio Luís Pinto;  
8.6. Raimundo Kleber Xavier (6549/OAB-RS), representando Forense - Consultoria Jurídica.  
8.7. Marjana Bircke (22947/OAB-RS), representando Nilso Fracalossi.  
8.8. Luiz Valcir Godinho Martins (33756/OAB-RS), representando Carlos Rogério de Godoy.

Procurador Marinus Eduardo De Vries Marsico.

PRESTAÇÃO DE CONTAS SIMPLIFICADA. CONSTATAÇÃO DE FALECIMENTO DE UM DOS RESPONSÁVEIS ANTES DA PROLAÇÃO DO ACÓRDÃO CONDENATÓRIO. NECESSIDADE DE DAR NOVA REDAÇÃO A ITEM DA DECISÃO, DE MODO A EXCLUIR O NOME DO RESPONSÁVEL FALECIDO DO ITEM QUE O PENALIZOU COM A MULTA DO ART. 57 DA LEI ORGÂNICA DO TCU. PROMOÇÃO DE APOSTILAMENTO DE OUTRO ITEM, PARA FINS DE CORREÇÃO DE ERRO MATERIAL. CIÊNCIA AOS INTERESSADOS.

PRESTAÇÃO DE CONTAS SIMPLIFICADA (PCSP)

Secretaria de Controle Externo do Trabalho e Entidades Paraestatais (SecexTrab).

Nos presentes autos foi analisada prestação de contas simplificada do Conselho Regional dos Representantes Comerciais no Estado do Rio Grande do Sul (CORE-RS) , relacionada ao exercício de 1998.
2.	Por meio do Acórdão 208/2014-TCU-Plenário (Relator Ministro José Mucio Monteiro, peça 21, p. 204-251) , foram condenados diversos responsáveis ao pagamento solidário de débitos (subitem 9.3) , tendo sido aplicada a multa do artigo 57 da Lei Orgânica do TCU somente aos seguintes responsáveis Antonio Xerxes O Dena Tavares e Wilmo Miola (subitem 9.4) .
3.	Após o Trânsito em Julgado do processo em 15/11/2015 (peça 274) , foi constituído processo de Cobrança Executiva, ocasião em que se constatou que o Sr. Wilmo Miola faleceu no dia 22/4/2010 (certidão à peça 318) .
4.	Ao considerar o fato de que a deliberação condenatória ocorreu após o falecimento do Sr. Wilmo Miola (falecimento: 22/4/2010; Acórdão 208/2014-P: 5/2/2014; trânsito em julgado: 15/11/2015) , a Unidade Técnica chegou à conclusão de que o Acórdão 208/2014-TCU-Plenário deve ser reformulado com a finalidade de tornar insubsistente a multa aplicada ao responsável Wilmo Miola no item 9.4 do Decisum e dar nova redação ao item 9.3.
5.	A Unidade Técnica entendeu oportuno registrar que há outros dois responsáveis falecidos. O primeiro é o Sr. Fernando Onofre Batista da Costa que faleceu em 24/1/2013, fato já conhecido do TCU por oportunidade da decisão condenatória. O segundo é o Sr. Albino Colatto Miola, que faleceu em 20/4/2016 (peça 318) , sendo válidos e eficazes os atos processuais, pois o falecimento foi posterior ao trânsito em julgado do Acórdão.
6.	No caso específico do Sr. Wilmo Miola, falecido em 22/4/2010, conforme Certidão de Óbito acostada à peça 318, mesmo diante da validade e eficácia do Acórdão condenatório, uma vez que seguiu todas as formalidades processuais necessárias (peça 20, p. 48, p. 64; peça 21, p. 82) , faz-se necessário revisar tanto a aplicação de multa, quanto a imputação de débito ao responsável, em virtude do falecimento antes do julgamento.
7.	Em primeiro lugar, com relação à aplicação da multa, a Unidade Técnica levou em consideração o §2º do art. 3º da Resolução-TCU 178/2005, abaixo transcrito, segundo o qual o TCU pode, por proposta do relator, da unidade técnica ou do Ministério Público, rever de ofício, o acórdão em que houver sido aplicada multa a gestor que tenha falecido antes do trânsito em julgado da deliberação. Invocou, outrossim, os Acórdão 1656/2017-TCU-Plenário (Relator Ministro Aroldo Cedraz) e 3461/2017-Segunda Câmara (Relator Ministro André de Carvalho) , que seguem a linha de entendimento da norma aqui mencionada.
"Art. 3º Vencido o prazo fixado sem a comprovação do recolhimento da dívida ou a interposição de recurso com efeito suspensivo, sempre que o acórdão condenatório autorizar a cobrança judicial, a unidade técnico-executiva competente providenciará, em 30 dias:
	(...) 
§ 2º O Tribunal, mediante proposta do relator, da unidade técnica ou do Ministério Público, poderá revêr, de ofício, o acórdão em que houver sido aplicada multa a gestor que tenha falecido antes do trânsito em julgado da deliberação.  (AC) (Resolução-TCU nº 235, de 15/09/2010, BTCU 36/2010, DOU de 20/09/2010) "
8.	Quanto à imputação de débito ao responsável, a Secex/RS, com base nas Orientações Específicas nº 29 do Anexo XVIII da Resolução 164/2003 (redação dada pela Resolução 235/2010) , abaixo transcritas, ponderou que mesmo diante da validade da condenação ao débito, há necessidade de correção de erro material do subitem 9.3 do Acórdão 208/2014-TCU-Plenário em relação ao Sr. Wilmo Miola, pois a deliberação deveria ter condenado o espólio ou os herdeiros legais (em caso de já ter sido efetuada a partilha de bens) , vez que prolatada posteriormente ao falecimento.
"Art. 3º O Anexo XVIII da Resolução-TCU nº 164, de 08 de outubro de 2003, passa a vigorar acrescido da seguinte orientação específica nº 29, que será referenciada ao final do item de julgamento de contas dos Anexos III e X:
"Anexo XVIII da Resolução-TCU nº 164, de 2003
.........
II - Orientações específicas:
.........
 (29) No caso de gestor falecido, observar as orientações que se seguem:
a) caso não tenha chegado aos autos a informação de que a partilha foi homologada por sentença, substituir a redação da parte inicial do item 9.1 pela seguinte:
"9.1. julgar irregulares as contas do Sr. ......................... (falecido) , ................... (cargo/função) , e condenar seu espólio ou seus herdeiros legais, caso tenha havido a partilha de bens, até o limite do valor do patrimônio transferido, ao pagamento da (s) quantia (s) ....."
b) caso esteja comprovada nos autos a homologação da partilha, substituir a redação da parte inicial do item 9.1 pela seguinte:
"9.1.julgar irregulares as contas do Sr. ......................... (falecido) , ................... (cargo/função) , e condenar seus herdeiros (Srs. ......................) , cada qual em proporção da parte que na herança lhe coube, até o limite do valor do patrimônio transferido, ao pagamento da (s) quantia (s) ....."
9.	Diante das evidências constantes dos autos e do teor das normas supramencionadas, expresso minha concordância com os exames efetuados pela Unidade Técnica, razão pela qual os acolho como minhas razões de decidir.
10.	Ao mesmo tempo em que concordo com a proposta de apostilamento do item 9.3 do Acórdão 208/2014-TCU-Plenário (conforme as orientações específicas contidas no Anexo XVIII da Resolução-TCU 164, de 2003) , só acrescento que, com relação ao item 9.4 do Acórdão 208/2014-TCU-Plenário, diante da existência de outro responsável que foi multado no mesmo item (Sr. Antônio Xerxes O'dena Tavares) , é mais adequado, ao invés de tornar insubsistente o item 9.4, dar-lhe nova redação para fins de excluir o nome do Sr. Wilmo Miola.
11.	Ante as considerações aqui alinhadas, Voto por que o Plenário deste Tribunal adote a deliberação que ora submeto à apreciação.
TCU, Sala das Sessões Ministro Luciano Brandão Alves de Souza, em 14 de agosto de 2019.
RAIMUNDO CARREIRO 
Relator